【裁判字號】    89,訴,1266
【裁判日期】    900330
【裁判案由】    重利
【裁判全文】
臺灣彰化地方法院刑事判決                        八十九年度訴字第一二六六號
    公  訴  人  臺灣彰化地方法院檢察署檢察官
    被      告  甲○○
              （即李建良）  設台北縣汐止市○○里○○路○段二０六號七樓
    選任辯護人  張奕群律師
右列被告因重利案件，經檢察官提起公訴（八十九年度偵字第三六五四號），本院判
決如左：
    主      文
甲○○常業詐欺，處有期徒刑壹年貳月，緩刑年，緩刑期內付保護管束。
扣案之刷卡機壹台、號碼機壹台、行動電話壹支、空白帳單壹本，均沒收。
    事      實
一、甲○○（原名李建良）於民國八十九年一月間起頂讓連雪芬位於彰化縣彰化市○
    ○街一八二號「美的服飾店」，自任實際負責人，經營女裝買賣生意，並承受連
    雪芬與中國信託商業銀行（下稱中國信託）所約定之特約商店消費刷卡業務。惟
    因收入欠佳，甲○○竟意圖為自己不法之所有，基於重利及詐欺之犯意，自民國
    八十九年五月八日起在自由時報第五十九版分類廣告欄中連續三天刊登「卡00
    00000000」之分類廣告，利用該行動電話號碼為聯絡工具，招攬持有信
    用卡而急需現款使用之持卡人前往借款，於借款人以電話洽詢時，即先與之約定
    見面地點，並由甲○○帶領借款人至彰化縣彰化市○○路二二二號內，持「美的
    服飾店」之刷卡機以「假消費、真刷卡」方式貸與現金。借款方式係以每刷卡新
    台幣（下同）一萬元，由借款人實拿八千七百元，而甲○○預扣一千三百元之利
    息，月息高達百分之三十九，牟取與原本顯不相當之重利。而甲○○亦明知特約
    商店負責人不得以刷卡方式從事非實際消費性之簽帳融資墊付現款，竟以前揭手
    法，製作並無交易事實、屬商業會計原始憑證之簽帳單，經未實際消費之借款人
    簽名確認後，於貸放款項之當天持向中國信託詐領簽帳款，致中國信託承辦人員
    陷於錯誤，於收受簽帳單三日內，即以電匯方式撥款至其所指定、由不知情之妻
    洪麗玉所開立之誠泰銀行第000000000000號帳戶內，從中獲取不法
    經濟所得，而恃此重利及詐欺犯行以維生計，並均以之為常業。其間並有陷於經
    濟急迫之乙○○前來借款，甲○○即以上開手法，將四萬六千八百五十元之不實
    消費事項填載於簽帳單上，並向中國信託請領而如數獲取上開金額。嗣八十九年
    五月九日下午四時許，在彰化縣彰化市○○路二二二號為警查獲，並當場扣得其
    所有之刷卡機、號碼機各一台、行動電話一支、空白帳單一本等物。
二、案經彰化縣警察局員林分局報請台灣彰化地方法院檢察署檢察官偵查起訴。
    理      由
一、訊據被告甲○○對於右揭「假消費、真刷卡」之犯罪事實固坦承不諱，惟矢口否
    認有何牟取重利之情事，辯稱：所得款項經扣除手續費、營業稅及登報費用後，
    每借出一萬元實際所得約僅有三、五百元，並無獲取顯不相當之重利，且借用人
    並無急迫之情形，伊亦無以經營貸款業務為常業之意思云云。然查：被告既已自
    承借款人每借款一萬元，實領八千七百元，餘則歸伊取得等情，則就借款人角度
    觀察，將來信用卡發卡銀行屆期催繳時，仍應支付一萬元之帳款，是其取得一萬
    元借款之代價仍為一千三百元，該一千三百元部分之性質核屬利息支付，當無疑
    義。至被告所稱之手續費、營業稅及登報費用，本係應歸被告負擔之支出，是以
    被告究係以利息收入或其他財產支應，對於其已取得之借款利息數額多寡應不生
    影響，自不得將該部分稅費先行扣除而謂非屬利息之一部。否則，任何貸與人皆
    可提列該店內之管銷費用、水電支出、交通費用等名目，藉以減少借款利息所得
    ，使其利率降至通常民間利息標準，則重利罪豈有成立之可能？又被告既收取如
    此高額之利息，倘借款人非出於急迫，當無可能不顧及此而遽為借款？且被告又
    於報紙刊登分類廣告，藉以廣徠客戶，其有經營該重利事業之意思，應甚灼然；
    況其自稱放款利息所得係欲支應家庭經濟所需，亦難謂無恃以維生之事實，是其
    前揭所辯，自有未洽，難認可採。此外，並經被害人乙○○於警訊時指訴明確，
    復有簽帳單、報紙分類廣告、中國信託商業銀行特約商店合約書、商店基本資料
    表、撥款明細表、存摺影本各一份、名片二張附卷可稽，且有刷卡機、號碼機各
    一台、行動電話一支、空白帳單一本扣案為憑。本案事證已臻明確，被告犯行至
    堪認定。
二、按信用卡消費後，商業所製作之「簽帳單」內載有其名稱、金額、交易事項、日
    期和持卡人之簽名等，足以證明事項之經過，應屬商業會計法第十五條第一款所
    規定之原始憑證，此經經濟部於九十年一月四日以經（九０）商字第八九二三二
    五四一號函覆在卷。而依卷附中國信託與特約商店合約第二條第一項第一款、第
    二款所示，特約商店應於持卡人購買物品或接受服務後，以該名持卡人所出示信
    用卡用簽帳端末機完成簽帳單，且不得從事非實際消費性之簽帳融資墊付現款，
    亦經該合約書詳加載明。是特約商店之負責人如已明知持卡人並無實際消費事實
    ，猶製作簽帳單而予融資借款，並持以向中國信託請領帳款，自無異於使用詐術
    ，而該當於刑法上所稱之詐欺行為。核被告甲○○為商業負責人，利用經濟週轉
    困難之人於急迫之際，貸與金錢而收取與原本顯不相當之重利，又以借貸款冒稱
    消費款，將不實消費紀錄登載於會計原始憑證，使銀行陷於錯誤而如數撥款，並
    以之為常業，核其所為，係犯刑法第三百四十五條之常業重利罪、第三百四十條
    之常業詐欺罪、商業會計法第七十一條第一款之明知不實事項填載會計憑證罪。
    又被告所犯之明知不實事項填載會計憑證罪，原即含有業務上登載不實之本質，
    即不應再論以刑法第二百十六條、第二百十五條之罪名（參照最高法院八十九年
    度台上字第二六八九號刑事判決）。又其所犯上開三罪間，有方法結果之牽連關
    係，應從較重之常業詐欺罪論處。至被告所犯常業詐欺罪、明知不實事項填載會
計憑證罪之犯罪事實，雖未經載明於起訴書內，然此因與前揭業據起訴之常業重
    利部分有牽連犯之裁判上一罪關係，應為起訴效力所及，基於審判不可分原則，
    本院自得併予審究。爰審酌被告趁人急迫貸與金錢，所為犯行固無可取，惟其前
    無不法紀錄，因一時家庭經濟陷於困難而身涉不法，並於本院審理期間一再表示
    悔悟之意，足見非無改過悛悔向上之望，又其經營刷卡借貸之時間尚屬有限，非
    法所得不豐，及其犯罪動機、手段、所生危害、智識程度、犯後態度等一切情狀
    ，量處如主文所示之刑，以示懲儆。又被告前未曾受有期徒刑以上刑之宣告，有
    台灣彰化地方法院檢察署刑案資料查註紀錄表及台灣高等法院被告全國前案紀錄
    表在卷可按，其經此教訓，當知警惕，應無再犯之虞，本院審酌上情，認主文所
    宣告之刑，以暫不執行為宜，爰併宣告緩刑三年，緩刑期內並付保護管束，以勵
    自新。扣案之刷卡機、號碼機各一台、行動電話一支、空白帳單一本，係本件犯
    罪所用之物，且屬被告所有，業據其供明在卷，應依刑法第三十八條第一項第二
    款之規定沒收之；另存摺一本則為被告之妻洪麗玉所有之物，雖供被告犯罪使用
    ，惟既非被告所有之物，即無諭知沒收之餘地，附此敘明。
據上論斷，應依刑事訴訟法第二百九十九條第一項前段，商業會計法第七十一條第一
款，刑法第十一條前段、第三百四十五條、第三百四十條、第五十五條、第七十四條
第一款、第九十三條第一項、第三十八條第一項第二款，罰金罰鍰提高標準條例第一
條前段，判決如主文。
本案經檢察官詹昭書到庭執行職務。
中        華        民        國    九十  年      三      月    三十    日
                                臺灣彰化地方法院刑事第三庭
                                    法      官   高  文  崇
右正本證明與原本無異。
如不服本判決，應於判決送達後十日內向本院提出上訴狀( 須附繕本 )。
告訴人或被害人對於判決如有不服具備理由請求檢察官上訴者，其上訴期間之計算係
以檢察官收受判決正本之日期為準。
                                    法院書記官   楊  筱  惠
中        華        民        國    九十  年      四      月     二     日
刑法第三百四十條
以犯前條之罪為常業者，處一年以上七年以下有期徒刑，得併科五千元以下罰金。
刑法第三百四十五條
以犯前條之罪為常業者，處五年以下有期徒刑，得併科三千元以下罰金。
商業會計法第七十一條
商業負責人、主辦及經辦會計人員或依法受託代他人處理會計事務之人員有左列情事
之一者，處五年以下有期徒刑、拘役或科或併科新台幣十五萬元以下罰金：
一、以明知為不實之事項，而填製會計憑證或記入帳冊者。
二、故意使應保存之會計憑證、帳簿報表滅失毀損者。
三、意圖不法之利益而偽造、變造會計憑證、帳簿報表內容或撕毀其頁數者。
四、故意遺漏會計事項不為記錄，致使財務報表發生不實之結果者。
五、其他利用不正當方法，致使會計事項或財務報表發生不實之結果者。


司法院資訊處製作；財團法人民間司法改革基金會備份。
